台灣高等法院民事判決　九十年度上更(一)字第一五○號
　　　上　訴　人　甲○○
　　　　　　　　　　　　　　　.
右當事人間塗銷抵押權登記事件，上訴人對於中華民國八十七年十月一日臺灣臺北地
方法院八十七年度訴字第九一九號第一審判決提起上訴，經最高法院發回更審，本院
判決如左：
    主    文
原判決關於駁回上訴人後開第二項之訴部分，及訴訟費用之裁判除確定部分外廢棄。
被上訴人應將坐落台北縣新店市○○段第二八一地號（重測前：大坪林段七張小段四
三○─一四○地號）、二八二地號（重測前：大坪林段七張小段四三○─九四地號）
土地所有權應有部分各五分之一，及其中第二八二地號土地上，建號台北縣新店市○
○段五四四號（重測前：大坪林段七張小段九二四號），門牌號碼台北縣新店市○○
路○段二一五巷十五號二樓之房屋，以台北縣新店地政事務所八十三年八月二十九日
新登字第○三七七三二號收件登記、權利價值新台幣參佰萬元之抵押權登記，予以塗
銷。
第一、二審及發回前第三審訴訟費用，除確定部分外，由被上訴人負擔。
    事    實
甲、上訴人方面：
一、聲明：如主文。
二、陳述：除與原判決及本院前審判決記載相同者予以引用外，補稱略以：
  (一)雖證人蘇長安於原審證稱：「設定抵押前二個禮拜左右，我說要與馬（指上訴人
    ）聯絡，馮同瑞說好，說他家在打牌，叫我不要去，我就叫他請馬來聽電話，結
    果有個婦人來聽話。」然證人蘇長安並無法確認接聽電話之人係上訴人，復於聲
    請支付命令案件陳稱「我沒看到上訴人背書」，則其不利於上訴人之證詞不足採
    信。
  (二)高衡峨並未參與或見聞上訴人與周曉港間抵押權設定登記事宜，自不得以高衡峨
    對自身事件所為陳述資為被上訴人主張馮同瑞有權代理上訴人之證言。況馮同瑞
    係分別設定抵押權登記予高衡峨及周曉港，期間相隔七個月，係不同事件。
  (三)雖證人蘇長安證稱經被上訴人委託代理聲請支付命令，然依台灣台北地方法院八
    十五年促字第五四七七號、八十五年促字第一○九五二號支付命令聲請事件中，
    證人蘇長安未曾提及係受託辦理上開支付命令聲請事宜，此有原審原證九台灣台
    北地方法院八十五年促字第10952號支付命令事件、八十五年十二月十三日非訟
    事件筆錄可稽。況上開聲請支付命令之金額高達三百十五萬元，以上開本票、支
    票均無被上訴人為受款人或執票人之記載，被上訴人自不可能未有任何憑證即委
    託證人蘇長安為之。
  (四)證人蘇長安證稱「未看見周曉港交付借款予馮同瑞」，且被上訴人亦未證明有交
    付馮同瑞借款，依民法關於消費借貸之規定，被上訴人對馮同瑞之系爭抵押債權
    應不成立。
  (五)被上訴人周曉港系爭最高限額抵押權之權利存續期間，係自八十三年八月一日起
    至八十五年七月三十一日止，惟被上訴人迄今仍未實行抵押權，顯見被上訴人知
    悉馮同瑞未經授權及盜用系爭土地、建物所有權狀及身分證影本等資料。
  (六)上訴人以律師函催告及對證人蘇長安聲請發給之支付命令聲明異議後，被上訴人
    並未有所主張權利，上訴人乃提起本件訴訟，均無不當，自無「默示」承認有「
    表見代理」之情事。
  (七)上訴人於八十四年十月十一日委託馮同瑜將上訴人所有坐落台北市○○區○○段
    一四四－八地號土地所有權應有部分四分之一及其地上建號九一六，建物門牌台
    北市○○○路○段五十六巷三弄十號二樓房屋，向安泰商業銀行股份有限公司（
    以下簡稱安泰銀行）辦理最高限額六百二十四萬元之抵押權設定登記，並由上訴
    人親自辦理對保。該抵押權設定登記事宜，核與本件抵押權設定登記無關連。
  (八)雖上訴人曾數次申辦印鑑證明，然松山戶政所五十七年九月二日核發之印鑑證明
    ，上訴人迄今未變更，戶政所發給馮同瑞據以辦理系爭抵押權設定登記之印鑑證
    明有誤。
  (九)被上訴人有逾時提出攻擊、防禦方法之情事。
  (十)上訴人於七十四年十月九日將系爭房地設定最高限額抵押權登記予華南商業銀行
    ，以擔保馮同瑞之債務，然並無授權馮同瑞辦理抵押設定。
三、證據：除援用原審及本院前審所提證據，補提台灣台北地方法院公證處所公證八
    十一年三月十二日（子）八十一公字第35423號、八十四年十月三十日（信）八
    十四年度公字第40610號授權書影本各乙份、最高法院七十八年度台上字第二四
    七三號判決要旨影本乙份為證，並聲請訊問證人陳惠奇。
乙、被上訴人方面：
一、聲明：上訴駁回。
二、陳述：除與原判決及本院前審判決記載相同者予以引用外，補稱略以：
  (一)本件被上訴人與上訴人間之抵押權設定契約係法律行為，並非不法行為或事實行
    為，當有表見代理的適用餘地。再上訴人所主張欲歸屬於本人之「行為」者，係
    馮同瑞代理上訴人與之成立設定抵押權的法律行為，並非其所為之偽刻行為，自
    無討論有無表見代理適用之餘地。又表見代理尚有表見事實、第三人善意等要件
    ，本件抵押權設立之文件係馮同瑞親自交付代書蘇長安，且系爭房地之權狀確屬
    真正無訛，況抵押權設定申請書所附印鑑證明上印文與申請書上印文經鑑定結果
    相符，均有表見事實之存在，被上訴人顯無判斷上之過失，自符善意信賴的要件
    。
  (二)依法院檢送鑑定之樣本，警政署八十七年所為之鑑定，僅比對「馮同瑞抵押設定
    使用之印鑑章」與「上訴人提供之印章所蓋印文」，並非「上訴人原始印鑑印文
    」，無法證明訴外人馮同瑞有盜刻上訴人印鑑章之事實。
　(三)上訴人於七十四年已將系爭土地為馮同瑞向華南銀行設定抵押權借貸，外觀自有
　　使人相信上訴人有本件授權行為。而依高衡峨陳述及證人蘇長安證言，上訴人於
　　八十四年間已知悉本件抵押權，卻於八十七年始提起訴訟，自有表見代理之情形
　　。
  (四)上訴人授權馮同諭一事，並未經一定公告程序，任何人實無從知悉此授權之事實
    。而依外交部領事局函授權書簽發日期為「八十三年十月十四日」，係在被上訴
    人「八十三年八月二十九日」辦理抵押設定後，顯非常情。且上訴人授權馮同諭
    後，卻未將權狀、身份證件立即交由馮同瑜保管；復於被上訴人詢問本件抵押權
    時，未提出該授權書表示異議，亦不符常理。況上訴人授權馮同瑜期間，馮同諭
    未曾為任何管理、處分行為。則該授權書自不影響已成立之表見外觀。
  (五)馮同瑞係有計劃之變賣財產及辦理退休，並潛逃出國，而上訴人確有協助馮同瑞
    為脫產行為，並欺瞞被上訴人、高衡峨、證人蘇長安，致被上訴人求償無門，上
    訴人自應負表見代理之責任。
三、證據：除援用原審及本院前審所提證據外，補提最高法院五十五年度台上字第一
    ○五四號判例、大事紀影本乙份、系爭房地土地及建物謄本影本乙份、高衡娥八
    十七年九月七日民事答辯狀暨附件照片影本乙份、馮同瑞之妻所有新店市土地及
    建物謄本影本乙份、上訴人所有民生東路四段五十六巷三弄十號二樓房屋謄本及
    抵押權設定契約書影本乙份為證，並聲請傳訊證人黃志雲、蘇常安、高衡峨；函
    請台北市松山區戶政事務所提出上訴人五十七年九月二日印鑑登記所留之印鑑印
    文資料；函請新店市地政事務調閱台北市○○段０２８１地號八十三年八月二十
    九日八十三年新登字第○三七七三二號設定抵押權予被上訴人之抵押權設定申請
    書、印鑑證明正本等資料，及自八十三年八月二十九日迄八十七年三月九日間「
    調原案申請書」之檔案記錄，包括曾有何人聲請、代理人為何及聲請之時間等；
    函請內政部警政署刑事警察局比對上訴人印鑑印文；函請內政部警政署入出境管
    理局上訴人八十三年五月五日至八十四年十月二十五日之入出境資料；函請新店
    市地政事務所調閱有關座落台北市○○段０２８１地號，登記日期七十四年十月
    九日，登記字號：七四年新登字第０２９１０４號設定抵押權予華南商業銀行抵
    押權設定申請書等資料；函詢國立台灣大學附設醫學院馮同瑞何時辦理退休及領
    取退休金。
    理　　由
一、本件上訴人主張：上訴人與被上訴人之被繼承人周曉港素昧平生，未曾有過金錢
    往來，嗣知悉上訴人之子馮同瑞未經伊同意，盜用伊所有坐落台北縣新店市○○
    段第二八一、二八二地號土地所有權應有部分各五分之一，及其中第二八二地號
    土地上建物即門牌號碼為台北縣新店市○○路○段二一五巷十五號二樓之房屋（
    下稱系爭房地）之所有權狀，並偽刻上訴人之印鑑章，蓋用於印鑑證明申請書、
    委任書、印鑑證明登記申請書、印鑑證明、抵押權設定契約書及設定登記申請書
    上，而於民國八十三年八月一日以抵押權人為周曉港、債務人為馮同瑞及上訴人
    ，存續期間為八十三年八月一日至八十五年七月三十一日，債務清償期為八十五
    年七月三十一日及依照各個債務契約所約定之清償日期，設定抵押權並經登記在
    案。惟上訴人與周曉港間並未有設定抵押權契約意思之合致，更無授權與訴外人
    馮同瑞代理設定抵押權情事，且兩造間又無債權債務之關係等情，爰依民法第七
    百六十七條、第一百十三條規定求為命被上訴人塗銷系爭房地之抵押登記之判決
    （上訴人另請求原審共同被告高衡峨塗銷抵押權登記部分，原審為上訴人勝訴之
    判決，高衡峨不服上訴，本院前審將其上訴駁回，高衡峨對其敗訴部分，未據聲
    明不服，已告確定）。
二、被上訴人則以：本件係馮同瑞透過土地代書蘇長安介紹，向被上訴人之被繼承人
    周曉港調借新台幣（下同）三百萬元，並以系爭房地設定三百萬元之最高限額抵
    押權，馮同瑞持有上訴人所有系爭房地之土地、建物所有權狀、身分證等移轉過
    戶之資料，同時印鑑證明又確為戶政事務所所核發，其為上訴人之代理人，況依
    上訴人之行為，亦應負表見代理授權之責任。又馮同瑞之債務尚未清償，上訴人
    主張塗銷抵押權自無理由等語，資為抗辯。
三、經查，兩造對於前開系爭房地之抵押權設定登記行為，均非上訴人親自所為，而
    係由其子馮同瑞持上訴人所有真正之系爭土地及建物所有權狀、台北市松山區戶
    政事務所八十三年八月二十六日核發之北市松戶字第三八九七一號印鑑證明書，
　　並持上訴人印章蓋於委任書、抵押權設定契約書、設定登記申請書上，再由土地
　　代書蘇長安代辦抵押權登記等情均不爭執，並經本院調取台北縣新店地政事務所
　　有關該所八十三年新登字第三七七三二號抵押權設定申請書及其附件查明無誤，
　　自堪信為真實。故本件所應審究者，乃馮同瑞持上訴人之上開印鑑，設定本件抵
　　押權，是否經上訴人授權同意或上訴人應依表現代理負其責任。
四、被上訴人抗辯上訴人已授權馮同瑞代理設定系爭抵押權，至少應依表現代理之規
    定負其責任，無非以在設定系爭抵押權時，代書蘇長安已與上訴人相約見面，其
    後雖未見面，但打電話至上訴人家中向上訴人查證，已經上訴人同意。又上訴人
    與馮同瑞為母子，關係密切，於七十四年間曾以系爭不動產供馮同瑞設定抵押權
    借款達三十年，且該不動產之所有權狀、上訴人之戶籍謄本、身份證重要文件，
    按理均會隨身攜帶，馮同瑞竟能取得，可知出於上訴人之同意，至於該設定抵押
    權用之印鑑證明，固與上訴人申請之印鑑證明時所保留者不符，但二者之差別至
    為細微，連戶政事務所之人員尚且不能判斷，苟非上訴人提供真正之印章交付馮
    同瑞，馮同瑞如何能偽造如此相似之印鑑，而上訴人於八十四年十一月知悉系爭
　　房地已另經高衡峨為抵押權之設定時，除未為反對之意思，尚且對於高衡峨表示
　　願意還款等為論據。茲先就上訴人有無同意本件抵押權之設定論之。查證人蘇長
　　安固於原審證稱：「在設定 (系爭抵押權) 前一星期，與他的媽媽 (即上訴人)
　　約見面，後來沒有見面，僅以電話連絡，他媽媽說知道這事，後來馮同瑞即拿證
　　明及相關的文件，後來馮的房子也賣了，我即去找他媽媽，但他媽媽不見我們，
　　但我後來有在門前遇到馮同瑞，但仍不讓我去屋內見他媽媽，後來請高衡峨去找
　　他媽媽有見到並告知這事，後來有在何律師事務所見到甲○○，但其所言，她兒
　　子結婚後即未見過面，房屋設定之事並不知道。我認為媽媽應知道此事」 (原審
　　卷八二頁) 。然上訴人自八十三年五月五日出國至紐約，八十四年四月一日入境
　　之事實，業據本院向內政部警政署入出境管理局查明，有該局九十年十月十七日
　　九十境信昌字第○六四八二七號函可證 (本院卷六四頁) ，而本件抵押權係於八
　　十三年八月十二日申請登記，同年八月二十九日登記完畢，故於設定前一週，上
　　訴人並不在國內，故證人蘇長安所稱設定前以電話聯絡經上訴人同意云云，與事
　　實不符，難予採信。
　　此外，被上訴人復不能提出任何證據，足以證明上訴人於設定系爭抵押權時，即
　　已授權馮同瑞，故被上訴人抗辯上訴人同意本件抵押權之認定，並非可採。
五、次就上訴人應否負表現代理之授權人責任論之。按意思表示以代理之形式為之時
    ，因其外觀上已可判斷實際為行為之主體與法律效果所屬之主體並不相同，為確
    保代理人係有代理權，故法律乃課相對人以查證義務 (民法第一百七十條第二項
    參照) ，如相對人怠於為此查證，則於代理人為無權代理時，相對人即使為善意
    ，原則上僅能依法向代理人請求賠償而已 (民法第一百十條參照) ，不能直接對
    本人主張該意思表示之效力。然若由本人之行為表示以代理權授與他人，或知他
    人表示為其代理人而不為反對之表示者，因該行為之外觀，與授與代理權之行為
    (民法第一百六十七條)，或承認代理人行為 (民法一百七十條第一項) 不易區分
    ，為保護善意第三人，始例外使本人對於第三人負授權人之責任 (民法第一百六
    十九條參照) 。依此規定，本人應就代理人之無權代理行為負授權人之責任者，
    必須於代理人為法律行為前或當時，本人有一定之積極行為 (表示以代理權授與
　　他人)，或消極不為一定行為 (知他人表示為其代理人而不為反對)，致第三人誤
　　信代理人已取得代理權，始足當之。苟本無上開積極行為或消極不行為，縱第三
　　人從各種外觀事實誤認為代理人為有權代理，亦不能令本人負授權人之責任。查
　　被上訴人固抗辯上訴人應負授權人之責任，然並不能提出證據，證明馮同瑞於設
　　定系爭抵押權之前或設定當時，上訴人有積極的表示以代理權授與馮同瑞，或上
　　訴人知馮同瑞代理其設定系爭抵押權而不為反對之事實。更何況供設定系爭抵押
　　權用之上開印鑑證明書，與上訴人於五十七年九月二日申請印鑑證明時，保存於
　　同戶政事務所之印鑑印文不符之事實，有內政部警政署刑事警察局九十一年四月
　　二十二日刑鑑字第○九一○○八一三二九號鑑通知書可據 (本院卷一一一頁) ，
　　且為被上訴人所不爭 (本院卷一三九頁) ，被上訴人復自承不能提出任何證據以
　　證明上訴人有將印鑑章交付予馮同瑞 (本院卷二一四頁) ，益證上訴人無授權馮
　　同瑞之外觀行為。故被上訴人抗辯上訴人有表示以代理權授與馮同瑞，並非可採
　　。
六、被上訴人雖又抗辯上訴人至少有知悉馮同瑞表示為其代理人而不為反對之事實，
　　並以前開設定系爭抵押權前後之全般情事為論據。然亦為上訴人所否認。查上訴
　　人與馮同瑞間之母子關係，乃身分上之地位，不能謂有此關係，上訴人必有表示
　　以代理人授權馮同瑞之行為。上訴人縱於七十四年間曾以系爭不動產供馮同瑞設
　　定抵押權借款達三十年，但此為系爭抵押權設定前十年上訴人與馮同瑞間合法之
　　法律行為，與本件上訴人是否有表示以代理權授與馮同瑞，乃為個別事實，二者
　　亦無推理上之必然關聯。再者，不動產所有權狀、戶籍謄本、身份證等，固屬重
　　要文件，按理均會妥為保管，但並無防止他人擅自拿取之法律上義務，不能以上
　　開權狀為他人取得，即令其負授權人責任。又該印鑑既為馮同瑞有心偽造，則偽
　　造至二者幾乎無別程度，本合常理，豈可以印章遭他人偽造幾至無法辨識，做為
　　印章所有人必已提供印章供偽造之理由。至於原審共同被告高衡峨於原審及本院
　　前審審理時，陳稱上訴人於八十四年十一月知悉本件抵押權之設定時，除未為反
　　對之意思，尚且對於高衡峨表示願意還款，其後並在上訴人訴訟代理人之律師事
　　務所等詞 (原審卷八九頁、本院前審卷六二頁) ，姑不論此為高衡峨與上訴人間
　　有關另宗債務及抵押權之設定之爭執，與本件並無直接關聯，何況此為系爭抵押
　　權設定後一、二年後，債權人與上訴人就如何解決債務之處理過程，亦不能溯及
　　推論上訴人於馮同瑞代理其為本件抵押權設定時，知其情事而不為反對。
七、綜上所述，被上訴人並不能證明馮同瑞設定系爭抵押權時，業經所有權人即上訴
    人同意，或上訴人有應負表現代理之授權人責任之情形，則上訴人主張其不同意
    系爭抵押權之設定行為，依民法第一百七十條第一項規定，系爭抵押權設定行為
    為無效，於法有據。從而其本於所有人之地位，依民法第七百六十七條規定，請
    求塗銷系爭抵押權登記，為有理由，應予准許。
八、至於上訴人是否及何時另將系爭不動產之管理授權馮同瑜處理，以及高衡峨與上
　　訴人見面時，上訴人贈與高衡峨劇照之原因，上訴人為何不追訴馮同瑞之刑責，
　　系爭抵押權設定後，何人申請抄錄，均屬本件抵押權設定後之事實，對於判斷上
　　訴人應否負授權人責任無關。故被上訴人聲請調閱本件抵押權登記之聲請抄錄資
　　料、訊問證人蘇長安、高衝峨，核無必要。又被上訴人聲請調查馮同瑞何時退休
　　，並未表明應證事實 (本院卷一五一頁) ，而七十四年抵押權之設定，不足以推
　　論本件之有無授權，已如前述，故被上訴人聲請調閱上開資料，並無必要。
九、綜上所述，上訴人本於所有人物上請求權之法律關係，請求被上訴人塗銷系爭抵
    押權之設定，為有理由，應予准許。原審以上訴人應負表現代理之授權人責任，
    駁回上訴人之請求，自有未洽。上訴意旨指摘原判決不當，求予廢棄改判，為有
    理由。應由本院予以廢棄改判，如主文第二項所示。
十、據上論結，本件上訴為有理由，依民事訴訟法第四百五十條、第七十八條，判決
    如主文。
中　　　華　　　民　　　國　　九十一　　年　　　七　　　 月　　 二　　  日
                                民事第十七庭
                            　　　　審判長法  官　鄭  雅  萍
                            　　　　　　　法  官　吳  謀  焰
                            　　　　　　　法  官　呂  太  郎
右正本係照原本作成。
如不服本判決，應於收受送達後二十日內向本院提出上訴書狀，其未表明上訴理由者
，應於提出上訴後二十日內向本院補提理由書狀（均須按他造當事人之人數附繕本）
上訴時應提出委任律師或具有律師資格之人之委任狀；委任有律師資格者，另應附具
律師及格證書及釋明委任人與受任人有民事訴訟法第四百六十六條之一第一項但書或
第二項（詳附註）所定關係之釋明文書影本。
中　　　華　　　民　　　國　　九十一　　年　　　七　　　 月　　 四　　  日
  　　　　　　　　　　　　　　　　　　　　書記官  明  祖  星
附註：
民事訴訟法第四百六十六條之一（第一項、第二項）：
對於第二審判決上訴，上訴人應委任律師為訴訟代理人。但上訴人或其法定代理人具
有律師資格者，不在此限。
上訴人之配偶、三親等內之血親、二親等內之姻親，或上訴人為法人、中央或地方機
關時，其所屬專任人員具有律師資格並經法院認為適當者，亦得為第三審訴訟代理人
。
